【裁判字號】    99,上訴,328
【裁判日期】    990525
【裁判案由】    強盜
【裁判全文】
臺灣高等法院臺南分院刑事判決      
上  訴  人  臺灣嘉義地方法院檢察署檢察官
上  訴  人
即  被  告  乙○○
選任辯護人  王朝揚  律師(扶助律師)
上列上訴人因強盜案件，不服臺灣嘉義地方法院98年度訴字第
882號中華民國99年2月2日第一審判決（起訴案號：臺灣嘉義地
方法院檢察署98年度偵字第6052號），提起上訴，本院判決如下
：
    主      文
原判決撤銷。
乙○○共同犯攜帶兇器、毀壞門扇、夜間侵入有人居住建築物強
盜罪，累犯，處有期徒刑捌年陸月。
    事      實
一、乙○○前因竊盜案件，經臺灣嘉義地方法院以92年度易字第
    422號判決有期徒刑8月確定，甫於民國(下同)93年12月12日
    縮刑期滿執行完畢。詎不知悔改，與真實姓名年籍不詳之成
    年人共同基於意圖為自己不法所有之犯意聯絡，於94年11月
    27日20時20分許，至甲○○所有位在嘉義縣中埔鄉同仁村20
    鄰柚仔宅47號旁工寮之建築物，並由其中一名以所隨身攜帶
    之手電筒（未扣案）及以手持客觀上足使人之生命身體具有
    危險性之兇器即鐵鎚（未扣案）砸毀該工寮之玻璃門，共同
    侵入甲○○所居住之工寮內，向甲○○及其同居女性成年友
    人稱「我們是強盜、我們要錢」等語，並由其中一人以所持
    兇器刀械（未扣案）物品（被害人甲○○稱二人各持有一枝
    類似八家將之刀子），架於甲○○脖子，以此強暴、脅迫之
    方式，至使甲○○心生畏懼而不能抗拒後，即自其口袋內取
    出新臺幣（下同）2500元交付乙○○及該不詳姓名成年人二
    人之其中一人。其後，乙○○及該不詳姓名之成年人並持自
    行攜帶之膠帶（未扣案），分別綑綁甲○○及其女性友人雙
    手以控制其等行動，以此強暴之方法，至使甲○○及其女性
    友人不能抗拒後，即在該工寮內翻箱倒櫃搜尋財物，並取走
    甲○○所有之黃色包裝長壽香菸13包後離去。嗣經甲○○報
    警處理，經警將現場所採取之證物送請刑事警察局鑑定結果
    ，發現乙○○之ＤＮＡ型別與現場所留證物之ＤＮＡ型別相
    同，始循線查知上情。並扣得乙○○及該不詳姓名成年人所
    用以綑綁甲○○及其女性友人之犯罪工具膠帶一捆及膠帶八
    塊（不能證明屬於乙○○及該不詳姓名之成年人所有）。
二、案經嘉義縣警察局中埔分局報告臺灣嘉義地方法院檢察署檢
    察官偵查起訴。
    理      由
壹、證據能力部分
一、辯護人認本件所取證之被害人甲○○男性內衣、睡褲、被害
    人甲○○同居女性友人女用外衣，於採證警員執行扣押程序
    時，沒有製作扣押筆錄、扣押物品收據，且未依刑事訴訟法
    第139條第2項之規定，加封緘或其他標籤，而依據同法第
    158條之4之規定，上開取證之男性內衣、睡褲及女用外衣均
    應無證據能力云云。惟按扣押係強制處分之一種，以扣押意
    思並實施扣押之執行，即生效果。因此，扣押之意思表示於
    到達扣押物之持有人（包括所有人），並將應行扣押之物移
    入於公權力支配下，其扣押之行為即屬完成，該扣押物於此
    時在法律上應認為已由國家機關占有中。至其於扣押後，該
    有權實施扣押之人員有無命他人在場見證或簽名，暨是否由
    該扣押人等搬運、保管，抑命持(所)有人或其他人員為適當
    之保管，要均為扣押完成後之處置方法，非屬實施扣押之生
    效要件，最高法院71年度台上字第2360號判決意旨可資參照
    。另搜索扣押筆錄，僅係進行搜索、扣押程序之證明，而刑
    事訴訟法第139條第1項規範扣押物品收據之目的亦在於證明
    作用，蓋扣押係對於人民財產權之干預，對於財產因而受到
    干預之人，扣押物品收據幾乎是唯一可以有效證明「財產已
    被扣押」以及「哪些財產被扣押」之憑據，一來可以避免執
    行人員或其後之保管人員覬覦所扣押之財產，二來亦可作為
    撤銷扣押或發還扣押物品之依據，且從另方面而言，扣押物
    品收據亦有保護執法人員，防範對其無中生有指控之功能。
    此外，同條第2項規定之作用，主要在於保全證據，將證據
    封存於扣押時之狀態，以待進一步之處理。因此，自搜索扣
    押筆錄、扣押物品收據之作用，刑事訴訟法第139條之規範
    目的，及參諸上開最高法院判決意旨之說明，扣押時是否製
    作搜索扣押筆錄、扣押物品收據，抑或是否封緘，均係執行
    結尾程序，應與執行後之處置為相同處理而與證據取得無涉
    ，亦即，證據取得違法與否，應在於搜索、扣押當時是否違
    法之判斷，而非得以扣押後之處理未符法律規定，即得逕認
    所扣押物品之取得手段即屬違法。查上開男性內衣、睡褲及
    女用外衣，均係經證人即被害人甲○○同意後提供予警方採
    證一節，業據證人即案發當時執行採證之嘉義縣警察局中埔
    分局偵查隊偵查佐陳水道於原審審理中證述：扣押證物的流
    程會請當事人寫採證同意書，藉以同意採證當事人住所或衣
    物，本件也有這樣做，是經過被害人甲○○同意後採證的等
    語明確（見原審卷第123至124頁），另徵諸證人甲○○於原
    審審理中證述：後來伊去工寮旁邊的小雜貨店報案，警察採
    證的時候，伊有在場，警察跟伊說要將衣服帶回去化驗等語
    （見原審卷第88至89頁），足見證人甲○○於遭強盜後，隨
    即報警處理，並於警方採證時亦在現場，而由其遭強盜後，
    報警請求協助處理之歷程以觀，應可推認被害人甲○○於警
    方採集上開衣褲進行化驗蒐證時，應有同意警方採證並進行
    偵蒐之情節。此外，亦有上開採證衣褲扣押物品目錄表1紙
    載有「被害人甲○○提供」字樣附卷可參（見警卷第8頁）
    ，是證人陳水道上開證稱上開採證衣褲均經被害人甲○○同
    意後進行採證等語，即可採信，因之上開採證衣褲係經被害
    人甲○○同意後取得一節，堪可認定。執是，上開採證衣褲
    ，既係警方得被害人甲○○之同意而取得，足見警方取得上
    開採證衣褲之過程並無違法，上開採證衣褲即具有證據能力
    ，且承諸上開說明，扣押筆錄、扣押物品收據或封緘等，均
    係扣押後之處置措施，尚非得以未進行相關扣押後之處置措
    施，即率而認定上開採證衣褲之取證過程係屬違法，是辯護
    人認上開採證衣褲未製作扣押筆錄、扣押物品收據及封緘等
    ，係違反刑事訴訟法第139條之相關規定，應依同法第158條
    之4規定認為無證據能力云云，尚屬誤解。
二、另按被告以外之人於審判外之陳述，雖不符刑事訴訟法第15
    9條之1至第159條之4之規定，而經當事人於審判程序同意作
    為證據，法院審酌該言詞陳述或書面陳述作成時之情況，認
    為適當者，亦得為證據。當事人、代理人或辯護人於法院調
    查證據時，知有第159條第1項不得為證據之情形，而未於言
    詞辯論終結前聲明異議者，視為有前項之同意，刑事訴訟法
    第159條之5定有明文。查本件被告乙○○及其辯護人於言詞
    辯論終結前，除上開採證之男性內衣、睡褲及女用外衣外，
    對於下述本院採為認定犯罪事實依據之各項證據之證據能力
    ，均未聲明異議，復經本院於審理時逐一提示予檢察官、被
    告及辯護人表示意見，本院審酌該等證據之取得過程並無瑕
    疵，與本案待證事實間復具有相當之關聯性，以之為本案證
    據並無不當，自得採為本件認定事實之基礎。至於被告所表
    示證人之證述不實在等情，屬於證明力，至於證明力如何，
    則為本院自由裁量、判斷之範圍。
貳、實體部分：
一、訊據上訴人即被告乙○○就上開採證衣褲留存之血液DNA-ST
    R型別，與經被告唾液檢驗出之DNA-STR型別相同乙節固不否
    認，惟矢口否認有何加重強盜犯行，辯稱：伊不認識被害人
    甲○○，也沒有去過上開工寮，上開採證衣褲上何以留存伊
    血跡，伊也不知道云云。辯護人亦為被告辯護稱：(一)本件被
    告始終否認有公訴意旨所指強盜等犯行，而本件採證衣物上
    血跡DNA-STR型別與被告唾液之型別相同，然該送驗之衣物
    於扣押當時並未封緘，採證過程顯有嚴重之程序瑕疪，則該
    證物不排除有受污染之可能，是以仍不得僅單憑刑事警察局
    鑑定結果，即遽認被告確有公訴意旨所指犯行。(二)被害人僅
    證述伊有從口袋中拿出2500元交予侵入之人，然而，其所稱
    之另外長壽香煙13包之財物損失，既非被害人交付，亦無法
    證實係入侵者所取走，依罪疑唯輕之原則，自不得僅因被害
    人陳稱另有長壽香煙13包之財物損失，即遽認係入侵者以強
    盜行為取走。(三)本件案發（94年11月27日）後翌日（94年11
    月28日）被害人甲○○隨即於嘉義中埔分局同仁派出所製作
    警詢筆錄，並證稱：二名歹徒並沒有拿任何器具，也沒有控
    制伊行動，只有要伊將錢拿出來等語，足見甲○○交付財物
    等情縱使屬實，充其量僅生恐嚇取財情事而已，自與強盜罪
    構成要件有間云云。經查：
  (一)被害人甲○○所有位於嘉義縣中埔鄉同仁村20鄰柚仔宅47號
    旁工寮，於94年11月27日20時20分許遭二名歹徒由其中一人
    以隨身所攜帶手電筒及鐵鎚砸毀該工寮之玻璃門，共同侵入
    被害人甲○○所居住之工寮內，向被害人甲○○及其同居女
    性成年友人稱「我們是強盜、我們要錢」等語，並由其中1
    人持類似刀械物品，架於被害人甲○○脖子（按被害人甲○
    ○稱乙○○及該不詳姓名之成年人均各持有一把類似八家將
    之刀子），被害人甲○○即自其口袋內取出2500元交付予乙
    ○○及該不詳姓名之成年人之其中一人。其後，乙○○及該
    不詳姓名之成年人二名歹徒並持其等自行攜帶之膠帶，分別
    綑綁被害人甲○○及其女性成年友人後，即在該工寮內翻箱
    倒櫃搜尋財物，並取走被害人甲○○所有之黃色包裝長壽香
    菸13包離去等情，業據證人甲○○分別於警詢、偵查、原審
    及本院審理中證述：伊於94年11月28日20時睡覺，約同日20
    時20分許有2人敲門，伊沒有開門，他們就將玻璃敲破，伊
    沒有開燈，晚上看不清楚，所以伊猜想是用鐵鎚敲破的將門
    打開，同時也看不清楚他們的臉，他們帶了1支小的手電筒
    ，進入後，他們說「我們是強盜、我們要錢」，他們有拿類
    似八家將的刀架在伊的脖子上，伊就從口袋中拿了25 00元
    給他們，之後，就用膠帶將伊及同居女性友人的雙手綁起來
    ，之後，他們翻箱倒櫃搜尋財物，他們走了以後，伊發現黃
    色包裝長壽香煙少了13包等語明確（分別見警卷第6頁、偵
    卷第15至16頁、原審卷第84至87、97至99、102至104頁、11
    0至111頁及本院99年4月27日審理筆錄），而本件案發之時
    係於94年11月27日，迄於證人甲○○於98年3月23日在嘉義
    縣警察局中埔分局偵查隊製作警詢筆錄，及原審99年1月19
    日及本院99年4月19日進行審判程序時，雖分別間隔將近3年
    半、4年餘，然參以一般人面對此等暗夜遭人侵入屋內行搶
    財物之嚴重犯罪情節，遭受驚恐，記憶必然深刻之常情以觀
    ，證人甲○○就上開遭不明刀械架於脖子上、遭膠帶綑綁等
    之關鍵強盜情節，即應屬難忘，是證人甲○○上開證述尚無
    時間經歷甚久而有記憶模糊難辨之疑慮，尚非不能採信。況
    證人甲○○上開證述其與同居女性友人遭二名歹徒以膠帶綑
    綁雙手乙節，亦有現場扣案使用過之膠帶八段可資佐證，由
    此亦徵證人甲○○就上開遭強盜情節所言非虛。是證人甲○
    ○上開證述應堪採憑。此外，另有證人甲○○出具之被害報
    告、扣押物品目錄表各1紙，現場相片8張，及勘察物件、跡
    證相片2張等附卷可稽（分別見警卷第8至13頁、偵卷第44
    頁），並有扣案膠帶1捲、使用過之膠帶8段、上開採證之男
    性內衣、睡褲及女用外衣等物可資佐證，是被害人甲○○確
    有於上開時間，遭二名歹徒侵入所居住之上開工寮，以上開
    強盜情節遭搶之事實，堪屬明確。至證人甲○○曾於94年11
    月28日在嘉義縣警察局中埔分局同仁派出所製作警詢筆錄時
    雖曾稱：二名歹徒並沒拿任何器具，也沒控制伊的行動，只
    有要伊將錢出來等語（見警卷第3頁），惟證人甲○○另於
    98年3月23日警詢時稱：94年11月28日警詢筆錄部分不實在
    ，因為當時害怕歹徒返回報復，所以報案內容有些隱瞞等語
    明確（見警卷第5至6頁），且參諸證人甲○○與被告形式上
    雖屬被害人與被告之對立關係，然證人甲○○於94年遭行搶
    當晚，並未看清楚二名歹徒之樣貌，而歷經長達將近3年半
    （迄98年3月23日在中埔分局偵查隊製作警詢筆錄時止）並
    無明確指涉上開犯行之犯罪嫌疑人之情況下，證人甲○○並
    於原審審理中表示從未看過被告等語（見原審卷第83頁），
    是證人甲○○從未看過被告，無親友關係，亦無仇怨，在對
    被告毫無所悉，且於原審審理中具結之情況下，實無動機另
    冒偽證罪重典之風險僅為圖構陷被告加重強盜重罪，而虛構
    上開遭強盜情節不利被告之虛偽證述之理。況證人甲○○上
    開證述其與同居女性友人遭二名歹徒以膠帶綑綁雙手乙節，
    亦有現場扣案使用過之膠帶8段可資佐證，業如前述，由此
    亦徵證人甲○○就上開遭強盜情節所言非虛。再經本院質以
    證人即當時到場搜證之警員黃昭職證述：當時案由登載為恐
    嚇取財，是因為被害人是二位老人家，又是晚上，有人侵入
    ，當初有想說破不了案，所以有大案小報的意思在裡面等語
    明確（見原審卷第159頁），足見證人甲○○報警並於翌日
    製作筆錄時，警方有大案小報之心態，而未能繼續實施有力
    偵查作為，查明並釐清證人甲○○遭強盜之上開情節。故證
    人甲○○於98年3月23日警詢時陳稱94年11月28日警詢內容
    因害怕歹徒返回報復因而隱瞞部分情節等情，非無可採信，
    自不得僅以證人甲○○於94年11月28日之警詢內容與98年後
    之警詢、偵查、原審及本院審理中證述內容確有齟齬，即遽
    而論斷證人甲○○於98年後之警詢、偵查、原審及本院審理
    中證述內容，均不可採。又證人甲○○於原審審理中另陳稱
    ：伊的手沒有受傷，94年11月28日警詢筆錄中記載伊有受傷
    ，並沒這回事，應該是警察亂寫的，不知道為何會有手掌受
    傷的照片等語（見原審卷第104至105頁），而證人甲○○就
    此部分手掌是否受傷之證述，雖與94年11月28日警詢內容、
    照片，及證人即當時採證之警員黃昭職於原審審理中證述：
    有1張拍到手掌的照片，應該是伊拍的，這手張是被害人甲
    ○○的手掌，靠近手腕的地方，有用類似原子筆指的地方，
    有1個約1公分長的傷勢，伊不確定是當天晚上或是隔天他做
    筆錄的時候拍的，當時證人甲○○手上確實有傷等語（見原
    審卷第150至151、153至154、160頁），略有不符，而參諸
    證人黃昭職於現場拍照蒐證，於發現現場留有血跡後，並察
    覺證人甲○○手掌傷勢，因而拍照存證，證人甲○○亦於當
    時警詢筆錄中自承在卷之情境以觀，證人甲○○當時手掌確
    有如照片所示長度約1公分之傷口，自可審認，然證人甲○
    ○手掌有否長度約1公分細微傷口之事實，實非本件強盜犯
    行之關鍵，而證人甲○○於經歷將近3、4年之後，就此無足
    輕重之部分，亦無強求其記憶深刻而無模糊遺忘之可能，是
    尚不能以此無關本件強盜犯行之證述略有不符，即逕得推翻
    證人甲○○上開涉及本件強盜犯行關鍵部分之證述。
  (二)又證人甲○○雖於原審審理中證述：伊拿錢給2名歹徒時，
    有用類似八家將的刀子架在伊的脖子上等語（見原審卷第99
    頁），然經原審續為訊問，則證人甲○○另稱：說是八家將
    的刀，是伊的感覺，一邊有刀刃，感覺是刀，好像有刀柄，
    刀刃大約30公分，刀柄大約12公分等語（見原審卷第99至10
    1頁），又於99年4月27日本院審理中稱「審判長問：你有沒
    有看到他們手上有拿什麼東西？甲○○答：台灣話講的八家
    將的刀（證人用自己的手比著脖子說架在這裡）」、「審判
    長問：刀有幾把？甲○○答：二個人手上都有一把刀」、「
    審判長問：你講有二把刀、一把鐵鎚及一支手電筒，是不是
    這樣子？甲○○答：對」等語，在證人甲○○上開就該類似
    刀械物品證述內容無可確認採信之情況下，雖無法證明係屬
    刀械管制條之刀械，然依常理及經驗法則以觀，一般歹徒欲
    強盜財物，非有勝過對方之武器不敢擅自為之，因此被害人
    甲○○屢次證述歹徒有持類似之八家將之刀械及於本院審理
    中亦再證述歹徒亦有持鐵鎚砸毀該工寮之玻璃門，而鐵鎚及
    刀械物品雖未能扣案，但依甲○○之述歹徒所持用之犯罪
    工具應屬鐵鎚及刀械物品無誤，而該鐵鎚及刀械物自屬客觀
    上對人之生命、身體有危險性，且可供為兇器使用無疑。
  (三)另上開採證之男性內衣、睡褲及女用外衣，均係被害人甲○
    ○及其同居女性友人所有，並係於遭搶當晚報警後，經警員
    到場勘查後，因採證之故取得乙節，業據證人甲○○於原審
    審理中證述：警察採證的時候，伊有在現場，警察說要帶衣
    服回去化驗，編號3的男性內衣、編號4的睡褲都是伊的，編
    號5的女性外衣是伊女朋友的等語明確（見原審卷第89、107
    頁），核與證人陳水道於原審審理中證述：去現場之後，發
    現地上有血跡，被害人2人衣服也有血跡，但不知道是誰的
    血跡，所以就請他們換起來，然後要送到刑事局去做DN A比
    對等語（見原審卷第115頁），證人黃昭職於原審審理中證
    述：上開採證衣服都是偵查隊在現場發現，要伊等帶回去的
    ，會扣上開採證衣服，是因為上面沾有血跡，但不太記得是
    被害人甲○○2人在派出所換，還是在現場換的，也不太記
    得是當天或是隔天等語（見原審卷第154、156頁），除上開
    採證衣服採證之確定時間，以及係由被害人甲○○2人身上
    換下，抑或由警方於現場發現情節外，其餘就上開採證衣服
    係被害人甲○○2人所有，並係警方前往現場勘查後發現沾
    有血跡，而予以採證乙節，均屬相符，是上開採證衣褲確係
    被害人2人所有，並係警方於現場勘查後發現沾有血跡，而
    予以蒐集採證乙情，堪屬無誤。而被告因另涉犯性侵害案件
    ，於98年1月23日所採集被告唾液經送內政部警政署刑事警
    察局檢驗後之DNA-STR型別，與上開採證衣褲，男性內衣血
    跡、男性睡褲血跡及女用外衣血跡，經嘉義縣中埔分局於95
    年1月3日以嘉中警偵字第0950080003號刑事案件證物採驗紀
    錄表送該局鑑驗後之DNA-STR型別相同乙節，有該局98年2月
    20日刑醫字第0980011757號鑑驗書存卷可參（見警卷第14頁
    ），足見上開採證衣褲上所留存血跡應係被告血跡，自屬明
    確。復參以證人甲○○於原審審理中證述：伊從來沒有看過
    被告，工寮蓋好之後，前後住不到1週時間，在伊搬進去之
    前，工寮並沒有其他人進去過，工寮內的設施、衣物，都是
    伊搬進去之後再一起帶進去的等語無訛（見原審卷第83至84
    、97頁），則證人甲○○於工寮蓋好攜帶衣物搬入工寮後，
    不到1週時間，即發生本件強盜案件，且證人甲○○並不認
    識被告，從未見過被告，而搬進工寮至本件強盜案件發生期
    間內，又無其餘人進入工寮，上開採證衣褲又屬私人物品，
    是核此情節對照證人甲○○搬進工寮期間內，唯一遭外人進
    入工寮，即屬本件強盜犯行發生之時，顯見上開採證衣褲所
    留存之血跡，應係被告於上開強盜犯行之時所留存，而無其
    他合理可能懷疑之情況存在。執此，被告既係於上開強盜犯
    行時進入證人甲○○工寮內，則被告確係上開強盜犯行歹徒
    之一，堪可認定。至辯護人辯護：上開採證衣褲並未經警員
    封緘，於採證之後，間隔將近2月再送鑑定，可能已經受到
    污染云云，然查本件強盜犯行係於94年11月間由嘉義縣中埔
    分局所承辦，自有本件警卷可參，而被告上開所採集唾液，
    則係因98年1月間涉犯性侵害案件之故，該性侵害案件係另
    由嘉義市政府警察局第二分局所承辦，此亦自上開刑事警察
    局鑑驗書案由欄、送鑑證物欄及副本欄之記載可見，並核與
    被告於原審審理中自承：所涉性侵害案件係由嘉義市政府警
    察局第二分局承辦等語（見原審卷第168頁）相符，是上開
    採證衣褲固然未經封緘，而係於95年1月3日始行送驗，並經
    鑑驗後將鑑驗結果輸入於刑事警察局去氧核糖核酸資料庫，
    然95年1月3日送驗之時及鑑驗結果輸入上開資料庫時，被告
    所涉犯之性侵害案件尚未發生，亦無上開採集之被告唾液可
    資比對，警方或相關人等實無由鎖定被告，進而以不正當外
    力構陷被告之理？且警方或相關人員於上開採證衣褲送驗之
    前，既無從鎖定被告，又如何取得被告之血跡置於上開採證
    衣褲之上？又上開採證衣褲於案發後警方至現場時，即已發
    現沾有血跡，此業據證人甲○○、陳水道及黃昭職詳述如前
    ，而上開採證衣褲血跡上僅有被告1人血跡留存，並無其他
    DNA-STR型別之血液留存，顯見上開採證衣褲上之被告血跡
    於採證之前即已留存，警方或相關人員自無可能於採證蒐集
    後，再置被告血跡於上開採證衣褲之可能？是上開採證衣褲
    ，雖於取得證據之後，未能依照刑事訴訟法第139條第2項之
    相關規定予以封緘留存，然依上開說明，毫無任何上開採證
    衣褲血跡有遭污染之可能，是上開採證衣褲血跡經鑑定與被
    告DNA-STR型別相同之證明力，自屬無庸置疑，辯護人上開
    辯護，尚不能採。另上開採證衣褲，究竟於案發之時，係由
    被害人甲○○及其同居女友所穿著，抑或放置於衣櫥內乙節
    ，證人甲○○雖於原審審理中證述：上開採證衣褲，遭搶當
    晚，伊與其同居女友均未穿著於身上，都放在衣櫥裡等語（
    見原審卷第108頁），核與證人陳水道於原審審理中證述：
    男性內衣、女用外衣無法確定，但男性睡褲可以確定是穿在
    被害人甲○○身上等語（見原審卷第121頁），證人黃昭職
    於原審審理中證述：男性內衣、睡褲是請被害人甲○○更換
    下來，女用外衣也是被害人甲○○同居友人身上穿的，請她
    脫下來等語（見原審卷第143、157至15 8頁），不盡相符，
    惟上開採證衣褲，係於本件強盜犯行之時，所留存案發現場
    即上開工寮內之物品，確屬無誤，已如前述，則於案發之時
    ，究竟係由被害人甲○○及其同居女友所穿著，抑或放置於
    衣櫥內乙節，對於本件被告是否涉犯上開強盜犯行，即無影
    響，而無從對被告為有利之認定，況被告乙○○在該工寮內
    翻箱倒櫃搜尋財物時，可能因其在強盜過程中亦有傷害到自
    己身體致有血跡而沾染到甲○○及其女友之衣物，致在該衣
    物中檢驗出有被告乙○○相同ＤＮＡ之型別出現，是被告之
    辯護人此部分所辯「該送驗之衣物於扣押當時並未封緘，採
    證過程顯有嚴重之程序瑕疪，則該證物不排除有受污染之可
    能，是以仍不得僅單憑刑事警察局鑑定結果，即遽認被告確
    有公訴意旨所指犯行」云云，自屬無據，亦不足採信。
  (四)再按強盜罪之所謂「不能抗拒」，係指行為人所為之強暴、
    脅迫等不法行為，就當時之具體事實，予以客觀之判斷，足
    使被害人身體上或精神上達於不能或顯難抗拒之程度而言。
    又所謂強暴、脅迫手段，祇須抑壓被害人之抗拒，足以喪失
    其意思自由為已足，縱令被害人實際並無抗拒行為，仍於強
    盜罪之成立不生影響，最高法院71年度臺上字第1040號、91
    年度臺上字第290 號及92年度臺上字第4240號判決意旨闡釋
    甚明。查被告乙○○及該不詳姓名年籍之成年人，於上開時
    間，以上開犯罪情節，對被害人及其同居女性友人行搶，業
    已審認如前，而觀諸被告上開犯案情節，以一般人之客觀情
    形論，有歹徒二人於夜間手持刀械，共同破門侵入被害人甲
    ○○之工寮，已足以令人產生莫名恐懼，歹徒口中並稱「我
    們是強盜、我們要錢」等語，復持刀械之物架於被害人甲○
    ○脖子上，其後，並將被害人甲○○及其同居女性友人以膠
    帶綑綁雙手，控制行動等之犯罪情節，更足以令一般人之心
    理達毫無抵禦而不能抗拒之程度，更遑論本件被害人甲○○
    於案發之時，已屬年紀將近80高齡之人，是被告上開強暴、
    脅迫手段等之犯罪情節，已屬以其言語及舉止施加強暴、脅
    迫於被害人甲○○及其同居友人，使被害人二人精神上萌生
    恐懼之心理，已達壓抑一般被害人之意思自由，使其二人失
    去抗拒能力，而達不能抗拒之程度，至為灼然，因此被告之
    辯護人此部分所辯僅止於恐嚇取財云云，尚屬無據，不足採
    信。
  (五)被告之辯護人雖又辯稱「長壽香煙13包之財物損失，既非被
    害人交付，亦無法證實係入侵者所取走，自不得僅因被害人
    陳稱另有長壽香煙13包之財物損失，即遽認係入侵者以強盜
    行為取走」云云。惟查本件被害人甲○○及其女性友人遭乙
    ○○及該不詳姓名之成年人所自行攜帶之膠帶，分別綑綁甲
    ○○及其女性友人雙手以控制其等行動，至使甲○○及其女
    性友人不能抗拒後，即在該工寮內翻箱倒櫃搜尋財物，並取
    走甲○○所有之黃色包裝長壽香菸13包後離去之事實，已據
    被害人甲○○於分別於警詢、偵查、原審及本院審理中證述
    甚詳在卷，而被害人甲○○與其女友住進該新建工寮僅一星
    期，並無其他人進入，僅被告乙○○及該不詳姓名之成年人
    進入強盜並於取走2500元後，又在該工寮內翻箱倒櫃搜尋財
    物，因此亦不能以該長壽香菸13包非被害人甲○○親自交付
    給被告乙○○及該不詳姓名之成年人，即認非被告乙○○及
    該不詳姓名之成年人所為，是辯護人此部分所辯係避重就輕
    之詞，亦難採信。
  (六)綜上所述，上開採證衣褲所留存之血跡，無遭污染之可能，
    復經鑑定與被告DNA-STR型別相同，而被告除本件強盜犯行
    之時，別無其他進入被害人甲○○工寮之可能，是被告乙○
    ○及該不詳姓名之成年人確係於上開時間，侵入被害人甲○
    ○工寮，為上開強盜犯行之人，要屬無疑。被告上開所辯，
    均係臨訟卸責之詞，不足採信。從而，本件事證已臻明確，
    被告上開犯行，洵堪認定，應予依法論科。
二、查被害人甲○○所居住之上開工寮應係建築物乙節，業據證
    人甲○○於原審審理中證述：工寮用途是要種樹、花草，並
    沒有打算要住在那個地方，因為啟明路的房子拆掉了，一時
    找不到房子，先住工寮，工寮主要是放種樹的工具、器材或
    肥料等，工寮的材料是用啟明路房子拆掉的烤漆板，工寮內
    沒有隔間，沒有廚房、冰箱、冷氣，住了不到1週的時間等
    語明確（見原審卷第91至93、95頁），足見上開工寮設置用
    途，僅係用於放置種樹工具、器材或肥料等，而被害人甲○
    ○入住上開工寮，係因啟明路之房舍拆掉後暫時入住，並無
    久住於上開工寮之意思，是上開工寮應非供人日常生活起居
    之住宅，而僅係有人居住之建築物，應屬明確。另被告與真
    實姓名年籍不詳之成年人持刀械及鐵鎚之兇器破壞上開工寮
    門上玻璃，進而侵入上開工寮，而玻璃屬於供人進出之門之
    一部分，是被告與真實姓名年籍不詳之成年人破壞上開工寮
    門上玻璃，自屬毀壞門扇無訛。是核被告乙○○所為，係犯
    刑法第330條第1項之攜帶兇器、毀壞門扇、夜間侵入有人居
    住建築物強盜罪。檢察官起訴易旨認被告係涉犯強盜罪而有
    刑法第321條第1項第1款之夜間侵入「住宅」之加重情狀，
    尚屬誤會。另刑法第321條第1項所列各款為加重條件，如犯
    強盜罪兼具數款加重情形時，因僅1強盜行為，不能認為法
    律競合，仍僅成立1罪，附此敘明。被告與真實姓名年籍不
    詳之成年人就上開加重強盜犯行，有犯意聯絡及行為分擔，
    應論以共同正犯。被告以1行為強盜被害人甲○○及其同居
    女性友人財物，為1行為觸犯2罪名（對被害人甲○○之女性
    友人部分為加重強盜未遂罪），屬裁判上一罪之想像競合犯
    ，應從一重之攜帶兇器、破壞門扇、夜間侵入有人居住建築
    物既遂罪處斷。又被告前因竊盜案件，經原審以92年度易字
    第422號判決有期徒刑8月確定，甫於93年12月12日縮刑期滿
    執行完畢等情，有臺灣高等法院被告前案紀錄表一份在卷足
    參，其於有期徒刑執行完畢五年以內，故意再犯本案有期徒
    刑以上之罪，為累犯，應依刑法第四十七條第一項之規定，
    加重其刑。
三、原審予以論罪科刑，並對被告乙○○量處有期徒刑八年六月
    ，固非無見。惟查：被告乙○○及該不詳姓名之成年人亦持
    有兇器鐵鎚砸毀該工寮之玻璃門，及持有兇器刀械架於被害
    人甲○○脖子上，又鐵鎚及刀械在客觀上對人之生命、身體
    有危險性，屬於兇器，惟原審卻認被告乙○○及該不詳姓名
    之成年人未攜帶兇器，即有未洽。被告上訴意旨猶執前詞，
    否認犯罪，及檢察官上訴意旨認原審量刑過輕云云，雖均不
    足採，惟原判決既有可議，自應由本院將原判決撤銷改判。
    爰審酌被告素行非佳，業如前述，被告自承：國中畢業之智
    識程度，已婚，沒有小孩，結婚8年，太太是大陸人，目前
    太太返回大陸，做雜工，每月收入不固定，一個月最多約2
    、3萬元，父母均已往生，有1個姊姊已經成家，1個弟弟目
    前從事保全業等之家庭狀況，時值壯年，不思以正當手段謀
    取財富，竟夥同他人進行強盜，雖強盜之財物價值非鉅，僅
    2500元及13包黃長壽香煙，然觀其犯罪情節，不僅持有兇器
    於夜間侵入被害人甲○○居住處所，造成被害人甲○○及其
    同居友人對於生活處所安全感之陰影，且持刀械架於被害人
    甲○○的脖子上，至令被害人甲○○飽受生命安全威脅之恐
    懼，復以膠帶綑綁被害人甲○○及其同居友人之雙手，控制
    其等行動，令其等在無法動彈之情形下，面對生命、財產遭
    受剝奪心理壓力之煎熬，是被告犯罪手段、情節，至為嚴重
    ，另被告於偵審程序中，一再矢口否認犯行，未見其悔悟之
    心等一切情狀，量處如主文第二項所示之刑。
四、至被告與真實姓名年籍不詳之成年人於本件強盜犯行中所持
    用之犯罪工具鐵鎚、刀械物品，因未扣案，亦不能證明為被
    告乙○○或該不詳姓名之成年人所有，為免將來執行困難，
    爰不另宣告沒收。又另經扣案之膠帶1捲、使用過之膠帶8段
    ，被告乙○○亦未供稱上揭物品為其本人或真實姓名年籍不
    詳之成年人所有，而未明確知悉上開物品所有權人，是上開
    扣案之膠帶一捲及使用過之膠帶八段等物，尚無足夠證據證
    明為被告或該名共同正犯所有，亦不併為沒收之宣告。
據上論結，應依刑事訴訟法第三百六十九條第一項前段、第三百
六十四條、第二百九十九條第一項前段，刑法第二十八條、第三
百三十條第一項、第五十五條前段、第四十七條第一項，判決如
主文。
本案經檢察官李傳來到庭執行職務。
中    華    民    國    99    年    5     月    25    日
                  刑事第七庭    審判長法  官  李文福
                                      法  官  陳顯榮
                                      法  官  顏基典
以上正本證明與原本無異。
如不服本判決應於收受送達後10日內向本院提出上訴書狀，其未
敘述上訴理由者，並得於提起上訴後10日內向本院補提理由書（
均須按他造當事人之人數附繕本）「切勿逕送上級法院」。
                                      書記官  呂嘉文
中    華    民    國    99    年    5     月    25    日
【附錄】本判決論罪科刑法條：
中華民國刑法第321條：
（加重竊盜罪）
犯竊盜罪而有左列情形之一者，處 6 月以上、 5 年以下有期徒
刑：
一、於夜間侵入住宅或有人居住之建築物、船艦或隱匿其內而犯
    之者。
二、毀越門扇、牆垣或其他安全設備而犯之者。
三、攜帶兇器而犯之者。
四、結夥三人以上而犯之者。
五、乘火災、水災或其他災害之際而犯之者。
六、在車站或埠頭而犯之者。
前項之未遂犯罰之。
中華民國刑法第330條第1項：
（加重強盜罪）
犯強盜罪而有第 321 條第 1 項各款情形之一者，處 7 年以上
有期徒刑。

司法院資訊處製作；財團法人民間司法改革基金會備份。
